---
title: "Projekt RPISM nr 1"
author: "Wojciech Liberacki, Łukasz Maczek, Wojciech Kantor"
date: "2023-12-31"
output: 
  html_document:
    toc: true
    toc_float:
      smooth_scrool: true
    df_print: paged
---

# **WSTĘP**

## **Biblioteki**

```{r message=FALSE, warning=FALSE}
library(ggplot2)
library(psych)
library(moments)
```

## **Zmienne**

```{r}
n <- c(5, 10, 20, 30, 50, 100, 200, 500, 1000)
```

Wektor zawierający wszytkie **k** podane w poleceniu, z powodu kolizji oznaczeń,
**k** zamieniliśmy na **n**.

```{r}
q <- c(1,2)
```

Zmienna pozwalająca zdecydować do jakiej potęgi podniesiemy wylosowane liczby utworzyliśmy ją, aby prościej wykonać wariant 2.

```{r}
k <- c(0.1,1,10)
```

Zmienna opisująca parametr **k** rozkładu gamma, zawiera wszystkie warianty wymagane w poleceniu.

```{r}
t = 1
```

Zmienna przedstawiająca argument **θ**, który z polecenia domyślnie jest równy 1.

## **Ziarno generatora**

```{r}
set.seed(395161225)
```

Ustawiamy ziarno generatora aby losowane liczby były takie same w każdej funkcji i przy każdym włączeniu programu.

## **Krótki opis rozkładu gamma.**

### **Charakterystyka**

Zgodnie z poleceniem, zajmujemy się badaniem rozkładu średnich arytmetycznych wylosowanych z rozkładu gamma, w 2 wariantach, po 3 przypadku, gdy paramter **k** rozkładu przyjmuje wartości 0.1,1,10 a paramter **θ** przyjmuje zawsze wartość 1.

Rozkład gamma jest to rozkład, który przyjmuje 2 parametry, **k** oraz **θ**, przy czym oba parametry są większe od 0 i są liczbami rzeczywistymi. Sam rozkład gamma zawsze przyjmuje wartości większe od 0.

Charakterystyki rozkładu:

Wartość oczekiwana = $k*θ$

Wariancja = $k*θ^2$

Odchylenie standardowe = $\sqrt{k*θ^2}$

Współczynnik skośności = $\frac{2}{\sqrt{k}}$

Kurtoza = $\frac{6}{k}$

### **Przykładowe wykresy gęstości**

Poniżej, aby przedstawić wygląd krzywej gęstości rozkładu gamma, losujemy 100 danych z rozkładu gamma przy kilku kombinacjach parametrów **k** i **θ**. Wpisujemy owe wektory do ramki danych.

r1 => k=1, θ=2

r2 => k=10, θ=0.1

r3 => k=0.1, θ=10

```{r}
r1 <- rgamma(100,1,2)
r2 <- rgamma(100,10,0.1)
r3 <- rgamma(100,0.1,10)
r <- data.frame(value = c(r1,r2,r3),
                group=c("k=1,θ=2","k=10,θ=0.1","k=0.1,θ=10"))
```

Następnie pokażemy to na wykresie nałożonych na sobie gęstości.

```{r warning=FALSE}
  set.seed(395161225)
ggplot(r, aes(x = value, fill = group)) +
          geom_density(alpha = 0.5) +
          labs(title = "Wykres gęstości 3 rozkładów gamma różniące się parametrami", 
               x = "Wartości",
               y="Gęstość") +
          theme_minimal()+
          xlim(0, 4) + 
          ylim(0, 1)
```

Jak możemy zauważyć wykresy różnią się w zależności od podanych parametrów.

## **Funkcje**

```{r}
 statystyka <- function(q, n, k, t = 1) {
        set.seed(395161225)
        wektor <- rep(0, 300)
        for (i in 1:300) {
          o <- c(rgamma(n, k, t))^q
          z <- mean(o)
          wektor[i] <- z
        }
        return(wektor)
 }
```

Funkcja służąca do generowania **k** danych z rozkładu gamma. Pierwszym argumentem jest **q**, które służy do podnoszenia wylosowanych wartości do dowolnej potęgi, w naszym przypadku **q** będzie przyjmowało wartości 1, do wariantu 1 oraz 2, do wariantu drugiego aby podnieść do kwadratu wylosowane elementy; **k** to pierwszy parametr, a **t** przedstawia parametr teta, który zawsze jest równy 1. Z wygenerowanych danych funkcja oblicza średnią arytmetyczną i wpisuje do pustego wektora. Cały proces jest powtarzany 300 razy.

Funkcja zwraca ten wektor 300 średnich arytmetycznych.

```{r}
generowanie_charakterystyki <- function(q,n,k){          
        set.seed(395161225)
        charakterystyki_rozkladu <- data.frame(
          n = numeric(0),
          "Średnia" = numeric(0),
          "Odchylenie standardowe" = numeric(0),
          "Skośność"=numeric(0),
          "Kurtoza"=numeric(0),
          "Rozkład normalny" = logical(0),
          check.names = FALSE
        )
        for (i in n) {
          set.seed(395161225)
          dane_w_zaleznosci_od_n <- statystyka(q,i, k)
          charakterystyki_rozkladu <- rbind(charakterystyki_rozkladu, data.frame(
            "k"=k,
            n = i,
            "Średnia" = round(mean(dane_w_zaleznosci_od_n),5),
            "Odchylenie std." = round(sd(dane_w_zaleznosci_od_n),5),
            "Skośność"=round(skewness(dane_w_zaleznosci_od_n),5),
            "Kurtoza"=round(kurtosis(dane_w_zaleznosci_od_n),5),
            "Rozkładn nor." = ifelse(shapiro.test(dane_w_zaleznosci_od_n)$p.value > 0.05,"Tak","Nie")
            ,check.names = FALSE
            ))}
          return(charakterystyki_rozkladu)}
```

Funkcja służąca do wygenerowania statystyk opisowych rozkładu, która wykorzystuje funkcję `statystyka` i przyjmuje jako argumenty **q**, czyli liczbę określającą potęgę, do której wylosowane dane zostaną podniesione, **n** czyli ilość wylosowanych danych, w naszym przypadku wyżej podany wektor **n** oraz **k** czyli parametr rozkładu gamma (0.1,1,10). Po podaniu parametrów i wywołaniu funkcji, zwracana jest tabelka danych zawierająca średnią, odchylenie standardowe oraz odpowiedź na to czy jest to rozkład normalny.

Statystyki opisowe obliczamy dzięki wbudowanym funkcjom w R: (`mean` oraz `sd`) i funkcjom z biblioteki `moments`: (`skewness` oraz `kurtosis`)

Jeśli chodzi o test normalności rozkładu, używamy funkcji `shapiro.test`, przyjmując poziom istotności α = 0.05.:

- **H0**: Próba pochodzi z rozkładu normalnego.
- **H1**: Próba nie pochodzi z rozkładu normalnego.

Jeśli `p.value<0,05`, oznacza to, że rozkład nie jest normalny, dlatego funkcja zwraca odpowiedź **"Nie"**, jeśli `p.value>0.05`, oznacza to, że **H0** jest prawdziwe, więc zwracana jest wartość **"Tak"**

```{r}
  wykres_gestosci <- function(q, n, k) {
  set.seed(395161225)
  dane <- data.frame(value = numeric(0), group = character(0))

  for (z in n) {
    wektor <- statystyka(q, z, k)
    dane <- rbind(dane, data.frame(value = wektor, 
                                   group = rep(paste("k =", k, "θ = 1", "n =", z))))

  }
  dane$group <- factor(dane$group, levels = unique(dane$group[order(match(dane$group, n))]))

  x_range <- range(dane$value)
  y_range <- c(0, 20)

  return(
    ggplot(dane, aes(x = value, fill = group)) +
            geom_density( alpha = 0.5) +
      labs(title = "Wykres gęstości średnich w zależności od n", 
           x = "Wartości", y = "Gęstość", fill = "Legenda") +
      theme_minimal() +
      xlim(x_range) +
      ylim(y_range)
  )
}
      
```

Funkcja służąca do narysowania wykresów gęstości w zalezności od **n**, która za argumenty przyjmuje **q**, czyli liczbę określającą potęgę, do której wylosowane dane zostaną podniesione, **n** czyli ilość danych, które losujemy, oraz parametr rozkładu **k**.

Funkcja zwraca nałożone na siebie wykresy gęstości, opatrzone legendą.

```{r}
wykres_pudelkowy <- function(q, n, k) {
        set.seed(395161225)
        dane <- data.frame(value = numeric(0), group = character(0))
        
        for (z in n) {
          wektor <- statystyka(q,z, k)
          dane <- rbind(dane, data.frame(value = wektor, group = z))
        }
        
        dane$group <- factor(dane$group)
        
        return(
          ggplot(dane, aes(x = factor(group), y = value, fill = group)) +
            geom_boxplot(alpha = 0.7, outlier.shape = "o") + 
            labs(title = "Wykres pudelkowy w zależności od n", x = "", y = "Wartość") +
            theme_minimal() +
            scale_x_discrete(labels = n) +
            theme(axis.text.y = element_text(size = 8),
                  legend.position = "none")
        )
      }
```

Funkcja służąca do narysowania wykresów pudełkowych w zależności od **n**, która za argumenty przyjmuje **n**, parametr rozkładu **k**, oraz **q**.

Funkcja zwraca 9 wykresów pudełkowych, umieszczonych koło siebie, uporządkowane i opisane są według **n** rosnąco, czyli według ilości wylosowanych danych.

# **WARIANT 1**

## **Opis**

W wariancie pierwszym zajmujemy się badaniem **rozkładu zbioru średnich arytmetycznych**, wylosowanych z rozkładu gamma.Chcemy zobaczyć, jak rozkład średnich arytmetycznych zmienia się wraz ze wzrostem liczby danych wykorzystanych do obliczenia średniej, oraz jak zmienia się w zależności od charakterystyk rozkładu, w naszym przypadku, jak zmienia się parametr **k**.

## **Przedstawienie charakterystyk**

### Statystyki opisowe

**Dla k=0.1**

```{r}
k01 <- generowanie_charakterystyki(1, n, 0.1)
print(k01[-7])
```

**Dla k=1**

```{r}
k1 <- generowanie_charakterystyki(1,n,1)
print(k1[-7])
```

**Dla k=10**

```{r}
k10 <- generowanie_charakterystyki(1,n,10)
print(k10[-7])
```

**Średnia**, wraz ze wzrostem n,prawie się nie zmienia dla poszczególnych k, ma lekką tendecję zwyżkową, ale nie jest to zasada gdyż dla np. k=10, średnia rośnie aż do n równego 100, potem maleje, po to by znowu wzrosnąć.

Obserwujemy natomiast znaczny wzrost średniej wraz ze zwiekszaniem się parametru rozkładu k. Koresponduje to z wartością oczekiwaną, która dla poszczególnych k wynosi odpowiednio: 0.1, 1, 10.

**Odchylenie standardowe**, które informuje nas o tym jak wartości obserwacji są rozrzucone wokół średniej, stale maleje wraz ze wzrostem n, oznacza to, że wraz ze wzrostem n, dane są coraz bardziej skupione wokół średniej.

**Skośność** dla k = 0.1 maleje, jednak nawet dla n = 1000 i tak możemy zaobserwować wartość większą niż 0.3, co sugeruje skośność prawostronną. 

Dla k = 1 skośność również maleje, przyjmując małe wartości (mniejsze niż 0.3) dla n = 50, 100, 200 i 500, jednakże wzrasta dla n = 1000. Ta różnica może być spowodowana ustawieniem przez nas konkretnego ziarna generatora.

Dla k = 10 skośność jest mała dla wszystkich opcji, z wyjątkiem n = 5.

**Kurtoza** Z powodu wysokiej asymetrii(skośności) dla k=0.1 nie intepretujemy kurtozy.
W pozostałych przykładach gdzie skośność wynosi mniej niż 0.3, spłaszczenie rozkładu jest podobne do spłaszczenia rozkładu normalnego dla którego wynik funkcji kurtosis wynosi 3.

**WNIOSKI**: Możemy zauważyć, że dla małych wartości parametru k (k = 0.1) znaczny wpływ na symetrie ma liczba wygenerowanych danych, im większa liczba tym rozkład jest coraz bardziej zbliżony do symetrycznego. Dla większych wartości parametru k liczba wygenerowanych danych ma mniejszy wpływ na symetrię rozkładu: dla k = 10 praktycznie dla dowolnej liczby wylosowanych danych rozkład przypomina rozkład symetryczny.

## **Test normalności**

Jak już wcześniej założyliśmy, do rozpoznania czy rozkład jest normalny, użyjemy testu Shapiro Wilka, przyjmując poziom istotności α = 0.05.

- **H0**: Próba pochodzi z rozkładu normalnego.
- **H1**: Próba nie pochodzi z rozkładu normalnego.

Jeśli `p.value<0,05`, oznacza to, że rozkład nie jest normalny, dlatego funkcja zwraca odpowiedź **"Nie"**, jeśli `p.value>0.05`, oznacza to, że H0 jest prawdziwe, więc zwracana jest wartość **"Tak"**.

**Dla k=0.1**

```{r}
print(k01[, c(1, 2, 7)])
```

Jak możemy zauważyć, w naszym przypadku odrzucamy hipotezę **H0** we wszystkich przypadkach.

**Dla k=1**

```{r}
print(k1[, c(1, 2, 7)])
```

Dla k = 1 jedynie dla n = 50, 100, 200 i 500 nie odrzucamy hipotezy **H0**, uznając że rozkład w tych przypadkach jest normalny. Wracając do statystyk opisowych dla k = 1, widzimy, że właśnie dla tych n, zarówno kurtoza jak i skośność osiągały niskie wartości.

**Dla k=10**

```{r}
print(k10[, c(1, 2, 7)])
```

Widzimy, że tylko dla n = 5 nie stwierdzamy normalności rozkładu, może to być spowodowane generowanymi przez nas danymi, ograniczonymi przez ziarno generatora.

**WNIOSKI**: Jak możemy zauważyć dla małych wartości parametru k istnieje bardzo mała szansa, że rozkład jest normalny, nawet dla dużych n. Natomiast dla większych k jest duża szansa, że rozkład jest normalny. Więc, im większe k i n, tym większa szansa, że rozkład jest normalny.

## **Wykresy gęstości**

Aby porównać kształt rozkładu według poszczególnych k (parametru rozkładu), wszystkie nałożyliśmy na siebie, w celu lepszej obserwacji i wyciągnięcia wniosków.

**Dla k=0.1**

```{r}
k01w <- wykres_gestosci(1,n,0.1)
k01w <- k01w + coord_cartesian(xlim = c(0, 1), ylim = c(0, 20))
print(k01w)
```

Jak widać na wykresie, dla większych n obserwacje są coraz bardziej skupione wokół średniej, jednak jak już wiemy, nie na tyle, aby rozkład był normalny. Możemy ponadto dostrzec w jaki sposób skośność i odchylenie standardowe maleją oraz w jak dużym stopniu wzrost n wpływa na rozmieszczenie obserwacji.

**Dla k=1**

```{r}
k1w <- wykres_gestosci(1,n,1)
k1w <- k1w + coord_cartesian(xlim = c(0, 2), ylim = c(0, 15))
print(k1w)
```

Dla k = 1 możemy zaobserwować większe podobieństwo do rozkładu normalnego, obserwację są w znacznej mierze skupione wokół średniej, wykres jest mniej strzelisty w stosunku do poprzedniego.

**Dla k=10**

```{r}
k10w <- wykres_gestosci(1,n,10)
k10w <- k10w + coord_cartesian(xlim = c(0, 15), ylim = c(0, 4.5))
print(k10w)
```

Z wykresu wynika, że dla dużego k = 10, wielkość obserwacji n nie wpływa znacząco na rozkład, jest on jak widać bardzo podobny do rozkładu normalnego.

**WNIOSKI**: Przedstawione wykresy gęstości w przejrzysty sposób pokazują nam wyciągnięte wcześniej wnioski dotyczące wpływu wielkości parametru k oraz liczby danych n na rozkład.

## **Wykresy pudełkowe**

W celu lepszego porównania, wszystkie wykresy pudełkowe, ustawiliśmy koło siebie.

**Dla k=0.1**

```{r}
k01pd <- wykres_pudelkowy(1,n,0.1)
print(k01pd)
```

Jak widać wraz ze wzrostem n pudełka są coraz bardziej "spłaszczone", oraz występuje coraz mniej wartości odstających, co sugeruje skoncentrowanie obserwacji w środku (w pobliżu mediany).

**Dla k=1**

```{r}
k1pd <- wykres_pudelkowy(1,n,1)
print(k1pd)
```

Widzimy, że przy zmianie k = 1, pudełka są, podobnie jak w poprzedniej sytuacji, coraz bardziej spłaszczone i występuje mniej outlierów, ale ponadto rozmieszczenie danych jest coraz bardziej symetrzyczne.

**Dla k=10**

```{r}
k10pd <- wykres_pudelkowy(1,n,10)
print(k10pd)
```

Możemy zauważyć, że dla k = 10, outliery występują sporadycznie, można bardzo wyraźnie dostrzec symetrię rozkładu i analogicznie, skupienie obserwacji w pobliżu mediany.

**WNIOSKI**: Na podstawie obserwacji wykresów pudełkowych możemy dostrzec, że im większe k i n, tym obserwacje są coraz bardziej skupione wokół mediany i rozkład jest symetryczny.

# **WARIANT 2**

## **Opis**

W wariancie drugim zajmujemy się badaniem **rozkładu zbioru średnich arytmetycznych,** wylosowanych z rozkładu gamma,którego wartości przed obliczeniem średniej podniesiono do kwadatu.Chcemy zobaczyć, jak rozkład średnich arytmetycznych zmienia się wraz ze wzrostem liczby danych wykorzystanych do obliczenia średniej, oraz jak zmienia się w zależności od charakterystyk rozkładu, w naszym przypadku, jak zmienia się parametr k, wszystko po podniesieniu do kwadratu wylosowanyach przez nas elementów.(**q**=2).

## **Przedstawienie charakterystyk**

### Statystyki opisowe

**Dla k=0.1**

```{r}
k012 <- generowanie_charakterystyki(2, n, 0.1)
print(k012[-7])
```

**Dla k=1**

```{r}
k12 <- generowanie_charakterystyki(2,n,1)
print(k12[-7])
```

**Dla k=10**

```{r}
k102 <- generowanie_charakterystyki(2,n,10)
print(k102[-7])
```

**Średnia**, podobnie jak dla wariantu nr 1, wraz ze wzrostem n, prawie się nie zmienia dla poszczególnych k. Ma lekką tendecję zwyżkową.

Obserwujemy natomiast znaczny wzrost średniej wraz ze zwiekszaniem się parametru rozkładu k. Koresponduje to z wartością oczekiwaną, która dla poszczególnych k wynosi odpowiednio: 0.1,1,10.

**Odchylenie standardowe** stale maleje wraz ze wzrostem n we wszystkich przypadkach parametru k, oznacza to, że wraz ze wzrostem n, dane są coraz bardziej skupione przy średniej.

**Skośność** podobnie jak w wariancie nr 1, zmniejsza się wraz ze wzrostem parametru k oraz liczby losowanych danych n. Jednakże dla małych n, skośność jest dużo silniejsza niż w wariancie nr 1.

**Kurtoza** dla k = 0.1 osiąga kolosalne wartości,ma na to duży wpływa wysoka wartość skośności, zbliża się jednak do 3 i znacznie zmniejsza wraz ze wzrostem liczby obserwacji n.

Dla pozostałych k, dopiero dla n większych od 20 (w przypadku k = 1) oraz większych od 10 (w przypadku k = 10) kurtoza osiąga wartości zbliżone do 3.

Mimo to przez skośność dużo większą niż 0.3 nie można dobrze zintepretować kurtozy dla więszkości przypadków.

**WNIOSKI**: Przedstawione statystyki w Wariancie nr 2, różnią się od tych z Wariantu nr 1, główną różnicę widać w skośności i kurtozie, które dla małych ilości obserwacji n, osiągają znacznie większe wartości niż w Wariancie nr 1.

## **Test normalności**

Jak już wcześniej założyliśmy, do rozpoznania czy rozkład jest normalny, użyjemy testu Shapiro Wilka, przyjmując poziom istotności α = 0.05. Dla przypomnienia:

- **H0**: Próba pochodzi z rozkładu normalnego.
- **H1**: Próba nie pochodzi z rozkładu normalnego.

Jeśli `p.value<0,05`, oznacza to, że rozkład nie jest normalny, dlatego funkcja zwraca odpowiedź **"Nie"**, jeśli `p.value>0.05`, oznacza to, że H0 jest prawdziwe, więc zwracana jest wartość **"Tak"**.

**Dla k=0.1**

```{r}
print(k012[, c(1, 2, 7)])
```

Widzimy, że dla k = 0.1 żadne z przyjętych przez nas n nie zmieniło wyniku testu: odrzucamy hipotezę **H0** we wszystkich przypadkach, uznając, że rozkłady te nie są normalne.

**Dla k=1**

```{r}
print(k12[, c(1, 2, 7)])
```

Dla k = 1 tylko w przypadku n = 200 widzimy, że hipoteza **H0** nie została odrzucona, zatem tylko wtedy rozkład jest uznany za normalny.

**Dla k=10**

```{r}
print(k102[, c(1, 2, 7)])
```

Widzimy, że dopiero dla k = 10 występuje zmiana w wynikach testu Shapiro-Wilka. Hipoteza H0 została odrzucona jedynie dla n = 5, 10 i 30, w pozostałych przypadkach rozkład jest normalny.

**WNIOSKI**: Jak możemy zauważyć w tym wariancie parametr k = 0.1 i 1, nie daje nam dużej szansy na to, aby rozkład był normalny, dopiero dla k = 10, wraz ze wzrostem n dostrzegamy normalność rozkładu, wynikającą z testu Shapiro-Wilka.

## **Wykresy gęstości**

Aby porównać kształt rozkładu według poszczególnych k(parametru rozkładu), wszystkie nałożyliśmy na siebie, w celu lepszej obserwacji i wyciągnięcia wniosków.

**Dla k=0.1**

```{r}
k01w2 <- wykres_gestosci(2, n, 0.1)
k01w2 <- k01w2 + coord_cartesian(xlim = c(0, 2), ylim = c(0, 20))
print(k01w2)
```

Jak widać parametr n wpływa na rozkład, jednakże nie czyni go zbliżonym do normalnego, występuje nadal zbyt duża skośność i kurtoza.

**Dla k=1**

```{r}
  k1w2 <- wykres_gestosci(2,n,1)
k1w2 <- k1w2 + coord_cartesian(xlim = c(0, 6), ylim = c(0, 5))
 print(k1w2)
```

Możemy zaobserwować, że dla k = 1 wykresy są bardziej spłaszczone i symetryczne, co czyni je zbliżonymi do rozkładu normalnego, jednak test Shapiro-Wilka wykazał go tylko dla n = 200. Może to być spowodowane ustalonym przez nas ziarnem generatora, lub sporymi wartościami odstającymi, co sprawdzimy później za pomocą wykresy pudełkowego.

**Dla k=10**

```{r}
k10w2 <- wykres_gestosci(2,n,10)
k10w2 <- k10w2 + coord_cartesian(xlim = c(0, 200), ylim = c(0, 0.25))
print(k10w2)
```

Wykres ten jest najbardziej symetryczny ze wszystkich, w dodatku jest mocno spłaszczony w porównaniu do pozostałych.

**WNIOSKI**: Przedstawione wykresy gęstości obrazują nam, że dla dużych k i n rozkład jest coraz bardziej symetryczny, a co za tym idzie, zbliżony do rozkładu normalnego

## **Wykresy pudełkowe**

W celu lepszego porównania, wszystkie wykresy pudełkowe, ustawiliśmy koło siebie.

**Dla k=0.1**

```{r}
k01pd2 <- wykres_pudelkowy(2,n,0.1)
print(k01pd2)
```

Jak widać, wykres ten różni się od przedstawionego przez nas w Wariancie nr 1, występuje znacznie więcej outlierów, w szczególności dla małych n, ponadto outliery są nagromadzone po jednej ze stron, co sugeruje znaczną asymetrię rozkładu.

**Dla k=1**

```{r}
k1pd2 <- wykres_pudelkowy(2,n,1)
print(k1pd2)
```

W tym przypadku, przy zwiększeniu k do równego 1 widzimy zmniejszenie ilości outlierów i większą symetrię rozkładu oraz "spłaszczanie" się pudełek wraz ze wzrostem ilości obserwacji n.

**Dla k=10**

```{r}
k10pd2 <- wykres_pudelkowy(2,n,10)
print(k10pd2)
```

Dla parametru k = 10 widzimy dużą symetrię, w szczególności dla większych n. Ilość występujących wartości odstających jest niewielka, obserwacje są zgromadzone coraz bardziej wokół mediany wraz ze wzrotem n.

**WNIOSKI**: Wariant ten różni się od wariantu nr 1, jednakże obrazuje podobne zależności, otóż wraz ze wzrostem parametru k rozkład staje się coraz bardziej symetryczny, a wzrost ilości losowanych danych wpływa na "spłaszczenie" pudełka, czyli nagromadznie obserwacji w środku, wokół mediany.
