---
title: "RPiSM Projekt nr 2"
author: "Wojciech Kantor, Wojciech Liberacki, Łukasz Maczek"
date: "2024-01-14"
output: 
  html_document:
    toc: true
    toc_float:
      smooth_scrool: true
    df_print: paged
---
# **WARIANT 1 **

## **Obróbka danych i obliczenie stóp**
  Pobraliśmy ze strony stooq.pl dane dotyczące firmy PEPCO od 3 stycznia 2022 do 29 grudnia 2023. Dane zawierają w sobie takie informacje jak data, dzień tygodnia, wynik otwarcia, wynik zamknięcia. 
  Następnie korzystając z Excela, obliczyliśmy stopy zwrotu odejmując logarytmy wartosci zamknięcia dnia poprzedniego(n-1) od dnia obecnego(n). Aby obliczyć to dla wszystkich dni, wliczając pierwszy, skorzystaliśmy z wartości z dnia poprzedniego(czyli ostatni dzień roku 2021), na końcu  usunęliśmy wiersz zawierający te dane.

## **Wczytanie danych**

Potrzebne pakiety:
```{r message=FALSE, warning=FALSE}
library(readxl)
library(ggplot2)
library(psych)
library(moments)
library(dplyr)
library(BSDA)
```

W wariancie pierwszym będziemy się opierać na całości dostępnych danych od początku roku 2022 do końca roku 2023.

Po wczytaniu danych dotyczących Pepco, stworzona została tabelka w excelu, którą teraz wczytamy.
```{r}
dane <- read_excel("C:/Users/kanto/OneDrive/Pulpit/PROJEKT RPISM 2 CALOSC/DANE-PEPCO.xlsx")
#jako ścieżkę w funkcji read_excel() należy podać swoją ścieżkę do podanego pliku z excela
head(dane)
str(dane)
```

Zmienimy niektóre typy zmiennych:
```{r}
dane$Data <- as.Date(dane$Data) # ustalamy jako datę
dane$DzienTygodnia <- as.factor(dane$DzienTygodnia) # ustalamy jako typ factor
dane$DzienTygodnia <- factor(dane$DzienTygodnia, 
                             levels = c("poniedziałek", "wtorek", "środa", "czwartek", "piątek"))
```



## **Obliczenie charaktertystyk i normalność rozkładu**

### Funkcja

Tworzymy funkcję, która dla wybranej zmiennej będzie obliczała podstawowe statystyki i zwracała je w ramce danych:
```{r}
generowanie_charakterystyki <- function(d){ 
  charakterystyki_rozkladu <- data.frame(
    "Średnia" = round(mean(d),5),
    "Odchylenie std." = round(sd(d),5),
    "Skośność"=round(skewness(d),5),
    "Kurtoza"=round(kurtosis(d),5),
    "Minimum"=round(min(d),5),
    "Maximum"=round(max(d),5),
    "Rozkładn nor." = ifelse(shapiro.test(d)$p.value > 0.05,"Tak","Nie")
    ,check.names = FALSE
  )
  return(charakterystyki_rozkladu)
  }
```

Aby ułatwić późniejsze obliczenia i porównania dodamy wektory, które będą przechowywały dane z konkretnych dni tygodnia:
```{r}
dane_poniedzialek <- dane[dane$DzienTygodnia == "poniedziałek",]
dane_wtorek <- dane[dane$DzienTygodnia=="wtorek",]
dane_sroda <- dane[dane$DzienTygodnia=="środa",]
dane_czwartek <- dane[dane$DzienTygodnia=="czwartek",]
dane_piatek <- dane[dane$DzienTygodnia=="piątek",]
```


### Charakterystyki i Normalność Rozkładu

Korzystając ze stworzonej przez nas funkcji, pokażemy charakterystyki stóp zwrotu dla każdego dnia tygodnia:
```{r}
generowanie_charakterystyki(dane$`Stopa zwrotu`)
```
Średnia logarytmiczna stopa zwrotu jest minimalnie na minusie, co może oznaczać, że spółka osiągnęła stratę w badanym okresie czasu, jeśli chodzi o notowania na giełdzie. W dodatku możemy zauważyć, że kurtoza jest bardzo wysoka w przedstawionych danych, mają one silny rozkład leptokurtyczny. Ponadto widzimy silną skośność lewostronną rozkładu, co zgadza się z wynikiem testu Shapiro-Wilka, który wykazał, że dane nie pochodzą z rozkładu normalnego.

```{r}
generowanie_charakterystyki(dane_poniedzialek$`Stopa zwrotu`)
```
Jak widać, w poniedziałki spółka odnotowywała średnio zysk, co widać po dodatnim, średnim wyniku logarytmicznej stopy zwrotu. Kurtoza jest większa od 3, więc jest to rozkład leptokurtyczny, skośność jest prawostronna. Dane z poniedziałków nie pochodzą z rozkładu normalnego.

```{r}
generowanie_charakterystyki(dane_wtorek$`Stopa zwrotu`)
```
We wtorki średnia jest bardzo bliska 0, więc spółka osiągała średnio bardzo mały zysk w te dni tygodnia. Kurtoza jest niższa niż w poniedziałki, jednak i tak sporo większa od 3. Skośność w tym przypadku jest lewostronna. Dane nie pochodzą z rozkładu normalnego.

```{r}
generowanie_charakterystyki(dane_sroda$`Stopa zwrotu`)
```
We środy spółka osiągała średnio małą stratę. Kurtoza jest wysoka i prawie równa 6, jednakże w tym przypadku występuje niewielka skośność prawostronna, która świadczy o tym, że badany rozkład jest bliski symetrycznemu. Pomimo to dane nie pochodzą z rozkładu normalnego, co pokazuje nam wynik testu Shapiro-Wilka.

```{r}
generowanie_charakterystyki(dane_czwartek$`Stopa zwrotu`)
```
We czwartki widzimy, że badana przez nas spółka osiągała średnio małą stratę. Dane są bardzo skoncentrowane wokół średniej, o czym świadczy wartość kurtozy większa niż 21. Ponadto mamy w tym przypadku do czynienia z silną skośnością lewostronną. Jak można zauważyć po wartościach kurtozy i skośności jak i również teście Shapiro-Wilka, dane nie pochodzą z rozkładu normalnego.

```{r}
generowanie_charakterystyki(dane_piatek$`Stopa zwrotu`)
```
W piątki widzimy, że średnia ponownie jest na minusie, co świadczy o tym, że spółka w te dni tygodnia odnosiła przeciętnie stratę. Możemy zauważyć dużą kurtozę i umiarkowaną skośność lewostronną. Dane nie pochodzą z rozkładu normalnego.



### Wykres Gęstości

```{r}
wykres <- ggplot(dane, aes(x = `Stopa zwrotu`, fill = DzienTygodnia)) +
  geom_density(alpha = 0.5, position = "identity") +
  labs(title = "Wykres gęstości średnich w zależności od dnia tygodnia",
       x = "Wartości", y = "Gęstość", fill = "Dzień Tygodnia") +
  theme_minimal() +
  facet_wrap(~ DzienTygodnia, scales = "free")
wykres
```

Pokazane wykresy gęstości dobrze obrazują nam i potwierdzają wyciagnięte wcześniej wnioski, przede wszystkim widać mocną skośność prawostronną w poniedziałki, symetrię rozkładu środowego i dużą koncentrację obserwacji w czwartki.



### Wykres Pudełkowy

```{r}
pudelkowy <- ggplot(dane,aes(x=DzienTygodnia,y=`Stopa zwrotu`,fill=DzienTygodnia))+
  geom_boxplot()
pudelkowy
```

Na wykresie pudełkowym widzimy, że w każdym dniu tygodnia występują duże wartości odstające, co na pewno wpływa na negatywny wynik testu Shapiro-Wilka.




## **Porównaniu rozkładów stóp zwrotu we wtorki i piątki**

Porównania dokonamy testem Kołmogorowa-Smirnowa, czyli funkcji `ks.test()`, która jako argumenty przyjmuje badane rozkłady oraz rodzaj hipotezy alternatywnej, w naszym przypadku `"two.sided"`, gdyż sprawdzamy czy badane rozkłądy są takie same.

```{r}
ks.test(x = dane_piatek$`Stopa zwrotu`,dane_wtorek$`Stopa zwrotu`,
        alternative = "two.sided")
```
Widzimy, że p-value wynosi 0.8127, co na przyjętym przez nas poziomie istotności $\alpha = 0.05$ świadczy o braku podstaw do odrzucenia hipotezy głównej, czyli rozkłady są bardzo podobne lub nawet takie same.



## **Porównanie wartości oczekiwanych stóp zwrotu we wtorki i piątki**

Z uwagi na to, że nie mamy do czynienia z rozkładem normalnym, do porównania wartości oczekiwanych stóp zwrotu we wtorki i piątki skorzystamy z funkcji `z.test()`, która pochodzi z pakietu `BSDA`. Ponadto zakładamy, że mamy do czynienia z dużą ilością danych. Jako arugmenty przyjmujemy kolejno: oba badane przez nas rozkłady, `mu = 0` oznaczające, że badamy równość wartości oczekiwanych, a następnie podajemy w argumentach `sigma.x` oraz `sigma.y` odchylenia standardowe obu populacji:

```{r}
z.test(dane_piatek$`Stopa zwrotu`, dane_wtorek$`Stopa zwrotu`,
       mu=0,alternative = "two.sided",
       sigma.x=sd(dane_piatek$`Stopa zwrotu`),sigma.y=sd(dane_wtorek$`Stopa zwrotu`))
```
Z testu wynika, że nie ma podstaw do odrzucenia hipotezy głównej, na przyjętym przez nas poziomie istotności $\alpha = 0.05$, co oznacza, że wartości oczekiwane stóp zwrotu z wtorku i piątku nie różnią się istotnie.



# **WARIANT 2**


W wariancie drugim, będziemy działać na $\frac{1}{3}$ wszystkich danych. Wzięliśmy pod uwagę dni od 3 stycznia 2022 do 5 sierpnia 2022. Wszystkich danych było 502, więc $\frac{1}{3}$ danych po zaokrągleniu to 151. Przez to, że dane są wciąż po kolei, wartości stóp zwrotu dla poszczególnych dni są wciąż takie same jak w wariancie 1.


## **Wczytanie danych**


```{r}
dane13 <- read_excel("C:/Users/kanto/OneDrive/Pulpit/PROJEKT RPISM 2 CALOSC/DANE-PEPCO-JEDNATRZECIA.xlsx")
#jako ścieżkę w funkcji read_excel() należy podać swoją ścieżkę do podanego pliku z excela
head(dane13)
str(dane13)
```
Ponownie zmienimy niektóre typy zmiennych:

```{r}
dane13$Data <- as.Date(dane13$Data)
dane13$DzienTygodnia <- as.factor(dane13$DzienTygodnia)
dane13$DzienTygodnia <- factor(dane13$DzienTygodnia, 
                               levels = c("poniedziałek", "wtorek", "środa", "czwartek", "piątek"))
```



## **Obliczenie charaktertystyk i normalność rozkładu**


### Charakterystyki i Normalność Rozkładu

Ponownie skorzystamy z wektorów, które zawierają wartości dla każdego dnia tygodnia osobno:

```{r}
dane_poniedzialek13 <- dane13[dane13$DzienTygodnia == "poniedziałek",]
dane_wtorek13 <- dane13[dane13$DzienTygodnia=="wtorek",]
dane_sroda13 <- dane13[dane13$DzienTygodnia=="środa",]
dane_czwartek13 <- dane13[dane13$DzienTygodnia=="czwartek",]
dane_piatek13 <- dane13[dane13$DzienTygodnia=="piątek",]
```

Korzystając ze stworzonej przez nas na początku funkcji, obliczymy podstawowe statystyki opisowe dla badanym rozkładów dla każdego dnia tygodnia osobno i wszystkich łącznie, jednakże tym razem wszystko dla $\frac{1}{3}$ wszystkich danych:

```{r}
generowanie_charakterystyki(dane13$`Stopa zwrotu`)
```
W poniedziałki widzimy, że spółka średnio uzyskuje stratę. Co do rozkładu, kurtoza jest zbliżona do 3, a skośność dodatnia, jednak poniżej wartości 0.3, a więc wynik testu Shapiro-Wilka stwierdza, że dane pochodzą z rozkładu normalnego.

```{r}
generowanie_charakterystyki(dane_poniedzialek13$`Stopa zwrotu`)
```
W poniedziałki spółka średnio notowała zysk, o czym świadczy dodatnia wartość średniej logarytmicznych stóp zwrotu. Występuje dosyć silna skośność prawostronna (0.574), a kurtoza jest bliska 3 (3.2), test Shapiro-Wilka potwierdza, że dane pochodzą z rozkładu normalnego.

```{r}
generowanie_charakterystyki(dane_wtorek13$`Stopa zwrotu`)
```
We wtorki średnio spółka notowała stratę. Kurtoza jest równa około 2.4, co świadczy o lekkim rozkładzie platokurtycznym, występuje również umiarkowana skośność prawostronna. Dane pochodzą z rozkładu normalnego.

```{r}
generowanie_charakterystyki(dane_sroda13$`Stopa zwrotu`)
```
We środy spółka także odnotowuje średnio stratę. Kurtoza jest praktycznie równa 3, a skośność bliska 0 (delikatna prawostronna), dane pochodzą z rozkładu normalnego.

```{r}
generowanie_charakterystyki(dane_czwartek13$`Stopa zwrotu`)
```
We czwartki spółka osiąga średnio stratę, kurtoza ponownie jest zbliżona do 3, występuje niewielka skośność prawostronna. Dane pochodzą z rozkładu normalnego.

```{r}
generowanie_charakterystyki(dane_piatek13$`Stopa zwrotu`)
```
W piątki badana spółka również jak w pozostałych dniach średnio osiąga stratę, kurtoza w te dni tygodnia jest równa około 3.6, a skośność jest lewostronna o wartości około -0.57. Test Shapiro-Wilka wskazuje, że dane pochodzą z rozkładu normalnego.



### Wykres Gęstości

```{r}
wykres13 <- ggplot(dane13, aes(x = `Stopa zwrotu`, fill = DzienTygodnia)) +
  geom_density(alpha = 0.5, position = "identity") +
  labs(title = "Wykres gęstości średnich w zależności od dnia tygodnia",
       x = "Wartości", y = "Gęstość", fill = "Dzień Tygodnia") +
  theme_minimal() +
  facet_wrap(~ DzienTygodnia, scales = "free")
wykres13
```

Na pokazanych wykresach gęstości widzimy, że rozkłady są znacznie bardziej wypłaszczone niż te badane na całości danych. Dostrzegamy mniejszą koncentrację wokół średniej oraz grubsze ogony rozkładu.



### Wykres Pudełkowy

```{r}
pudelkowy13 <- ggplot(dane13,aes(x=DzienTygodnia,y=`Stopa zwrotu`,fill=DzienTygodnia))+
  geom_boxplot()
pudelkowy13
```

Na wykresie pudełkowym z wąsem zauważyć, że w porównaniu do całości danych, dla ich $\frac{1}{3}$ występuje mniej outlierów, a dane nie są aż tak skupione wokół mediany, o czym świadczą rozmiary pudełek.



## **Porównaniu rozkładów stóp zwrotu we wtorki i piątki**

Ponownie skorzystamy z funkcji `ks.test()`, która przeprowadza test Kołmogorowa-Smirnowa, badający podobieństwo rozkładów, u nas podobieństwo rozkładów stóp zwrotu we wtorki i piątki:

```{r}
ks.test(x = dane_piatek13$`Stopa zwrotu`,dane_wtorek13$`Stopa zwrotu`,
        alternative = "two.sided")
```
Widzimy, że p-value wynosi 0.3929, co na przyjętym przez nas poziomie istotności $\alpha = 0.05$ świadczy o braku podstaw do odrzucenia hipotezy głównej, czyli rozkłady są bardzo podobne, lub takie same.



## **Porównanie wartości oczekiwanych stóp zwrotu we wtorki i piątki**

W tym przypadku, znając wyniki testu Shapiro-Wilka, mamy do czynienia z rozkładami normalnymi, więc do porównania wartości oczekiwanych stóp zwrotu we wtorki i piątki skorzystamy z funkcji `z.test()`, bez konieczności zakłożenia, że ilość obserwacji jest duża:

```{r}
z.test(dane_piatek13$`Stopa zwrotu`,
       dane_wtorek13$`Stopa zwrotu`,mu=0,alternative = "two.sided",
       sigma.x=sd(dane_piatek13$`Stopa zwrotu`),sigma.y=sd(dane_wtorek13$`Stopa zwrotu`))
```
Z testu wynika, że nie ma podstaw do odrzucenia hipotezy głównej, na przyjętym przez nas poziomie istotności $\alpha = 0.05$, co oznacza, że wartości oczekiwane stóp zwrotu z wtorku i piątku nie różnią się istotnie.



# **WNIOSKI**

Możemy zauważyć, że w zależności od wielkości obserwacji, na której dokonujemy analizy, wyniki statystyk opisowych, jak również rozkłady różnią się od siebie istotnie. Gdy wzięliśmy $\frac{1}{3}$ obserwacji, wszystkie rozkłady były normalne, co ułatwiało przeprowadzanie testów, bez koniecznych założeń.

